臺灣高等法院民事判決　　　　　　　　　96年度重上字第48號
上　訴　人　乙○○
訴訟代理人　陳萬發律師
被　上訴人　甲○○
　　　　　　丙○○
兼上1人
訴訟代理人　丁○○
上列當事人間請求清償債務事件，上訴人對於中華民國95年12月
13日臺灣新竹地方法院95年度訴字第434號第一審判決提起上訴
，並於本院為訴之減縮，本院於96年11月6日言詞辯論終結，判
決如下：
    主  文
原判決關於駁回上訴人後開第2項之訴部分，及該部分假執行
之聲請，並訴訟費用之裁判除確定部分外廢棄。
被上訴人應給付上訴人新台幣伍佰捌拾萬捌仟伍佰捌拾元，及
自民國九十四年九月十七日起，至清償日止，按週年利率百分之
二十計算之利息。
其餘上訴駁回。
第一、二審訴訟費用除確定部分外由被上訴人負擔百分之八十八
，餘由上訴人負擔。
本判決命被上訴人給付部分，於上訴人以新台幣壹佰玖拾萬陸
仟元為被上訴人預供擔保後得假執行，但被上訴人如以新台幣伍
佰捌拾萬捌仟伍佰捌拾元為上訴人預供擔保，得免為假執行。
    事實及理由
一、程序部分：
  (一)本件被上訴人丙○○、丁○○經通知未於言詞辯論期日到場
    ，核無民事訴訟法第386條所列各款情形，上訴人聲請一造
    辯論而為判決，核無不合，應予准許。
  (二)按訴狀送達後，原告固不得將原訴變更或追加他訴，但如係
    擴張或減縮應受判決事項之聲明者，不在此限，民事訴訟法
    第446條第1項及第255條第1項第3款分別定有明文。本件原
    上訴聲明為：「(一)原判決廢棄；(二)被上訴人應共同給付上訴
    人新台幣（下同）700萬元，及自民國（下同）94年9月17日
    起，至清償日止，按年利率百分之20計算之利息。(三)願供擔
    保，請准宣告假執行。」，有上訴人96年1月6日所提民事上
    訴狀足憑（見本院卷第10、12頁），嗣變更上訴聲明為：「
    (一)原判決廢棄；(二)請求判決被上訴人應共同給付上訴人655
    萬9852元，及自94年9月17日起，至清償日止，按年利率百
    分之20計算之利息。(三)願供擔保，請准宣告假執行。」，有
    上訴人所提96年7月24日民事準備(二)狀、96年10月24日民事
    辯論意旨狀可稽（見本院卷第70、71、101、102頁），核屬
    減縮應受判決事項之聲明，依民事訴訟法第446條第1項、第
    255條第1項第3款之規定，上開減縮程序自屬合法，合先敘
    明。
二、上訴人主張略以：被上訴人丁○○、甲○○於87年3月2日共
    同向上訴人借款500萬元，並由被上訴人丁○○簽發如附表1
    所示支票交上訴人收執。2人並承諾於87年4月2日清償，惟
    至87年4月2日，被上訴人丁○○、甲○○表示暫時無法清償
    ，但所經營之金雞蛋休閒農場4月底有收入可清償，請上訴
    人暫勿催討，並向上訴人再借200萬元，且簽發發票人為金
    雞蛋休閒開發股份有限公司票面金額700萬元如附表2所示支
    票1紙，承諾87年4月30日清償700萬元，惟屆期仍未清償，
    被上訴人丁○○、甲○○承諾自上述清償期限後按月給付2
    分半之利息予上訴人（即月息百分之2.5），但被上訴人仍
    一再食言。於88年2月12日被上訴人丁○○、甲○○邀被上
    訴人丙○○承擔本件債務，是被上訴人3人共同承擔本件700
    萬元之債務，並由被上訴人3人共同簽發如附表3所示本票2
    紙交上訴人收執。因被上訴人之前積欠本金700萬元，利息
    至87年底已達140萬元，故附表3所示本票面額各為500萬元
    及340萬元，合計840萬元。被上訴人3人均自認借款700 萬
    元之事實，亦自認與上訴人間有利息之約定，且被上訴人答
    辯時稱已支付1000多萬元給上訴人，更可證兩造間有利息之
    約定。又被上訴人另提抵押設定契約書之記載，當時係以依
    照各個債務契約約定之利率計算為應支付利息之記載，及以
    此送件登記，足以證明兩造間確有債務本息之約定。當時設
    定最高限額800萬元，純係被上訴人承諾必會快速清償，利
    息不會拖超過100萬元，才以概數800萬元作為最高限額抵押
    權之設定額，且設定登記係借貸開始約2個月即87年6月間，
    當時被上訴人尚未簽發附表3所示本票，此800萬元最高限額
    設定與後來840萬元本票，時間上不同，不可混為一談。被
    上訴人稱自89年4月10日至94年9月16日已清償1000多萬元，
    已清償完畢，上訴人否認之。被上訴人主張依簽收簿兩造於
    92年6月30日結算，被上訴人僅積欠上訴人124萬元，上訴人
    否認其妻曾吳秀琴曾與被上訴人結算，簽收簿上之簽名僅為
    收受被上訴人交付之支票及現金5000元之簽收，並非承認結
    算之簽名，124萬元是被上訴人事後虛偽加註。被上訴人於
    原審提出之簽收簿明顯筆跡顏色不同，如係92年6月30日當
    日有結算，何以註記之筆跡顏色不同？甚至「尚欠124萬」
    短短幾字竟分由被上訴人丙○○書寫「尚欠」2字，被上訴
    人甲○○書寫「124萬」，且曾吳秀琴於本院96年5月9日準
    備程序中證稱其簽名係指當天收款之簽名，並非承認當天有
    經雙方會算結算之簽名，更證「尚欠124萬」之文字，確係
    在曾吳秀琴收款簽名後，遭到加註之偽造。原審僅憑被上訴
    人片面陳述即驟信92年6月30日已有結算，另以「124萬元」
    及曾吳秀琴簽名的墨色濃淡，推論「應是以同一枝筆書寫」
    云云，然曾吳秀琴係前往被上訴人處收款，所使用之筆係由
    被上訴人提供，被上訴人自能再以相同之筆事後加註偽造，
    原審之推論顯然違背證據法則。另依上訴人所提被上訴人95
    年3月11日自製自承真正之「債務總明細表」「第1頁第3行
    」記載：「積欠上訴人700萬及利息約定2分半」，足證被上
    訴人於95年3月時仍自知尚欠上訴人700萬元本金未清償，及
    利率約定月息2分半之事實等語。爰依票據及借貸關係，於
    原審求為判決：被上訴人應給付700萬元，及自94年9月17
    日起，按年息百分之20計算之利息（原審判決上訴人全部敗
    訴，上訴人不服提起上訴）。並上訴聲明：(一)原判決廢棄；
    (二)請求判決被上訴人應共同給付上訴人655萬9852元，及自
    94年9月17日起，算至清償日止，按年利率百分之20計算之
    利息。(三)願供擔保，請准宣告假執行。
三、被上訴人則以：被上訴人自89年4月10日起至94年9月16日止
    之還款金額已足清償積欠上訴人之700萬元本息，本件債務
    已於92年12月31日清償完畢，故上訴人請求被上訴人返還借
    款自屬無據。附表3所示本票固為被上訴人3人所簽發，然兩
    造間之借款債務既已清償完畢，依票據法第13條之規定，被
    上訴人自得以此對抗上訴人，故上訴人依票據關係提起本件
    訴訟，亦無理由。又被上訴人丁○○、甲○○向上訴人借得
    700萬元後，提供新竹縣芎林鄉多筆土地為上訴人設定800萬
    元之最高限額抵押權。嗣後被上訴人再應上訴人要求，開具
    以借款金額加計2成之附表3所示即840萬元金額之本票，多
    出之140萬元即為一般坊間就所借金額加計2成之擔保金額，
    並非兩造就本件債務約定月息百分之2.5，否則上訴人得於
    設定抵押權之契約書中明確約定利率，而非填載依照各個債
    務契約約定之利率計算。是被上訴人所開立如附表3所示之
    本票金額，比87年6月5日設定最高限額800萬元之抵押權多
    出40萬元，此40萬元即為兩造約定之利息。故本件雖約定利
    息，但未約定利率，自應以年息百分之5為計算標準。兩造
    間若有月息百分之2.5之約定，則自87年4月至88年2月，被
    上訴人每月應給付上訴人利息17萬5000元，11個月之金額應
    為192萬5000元，上訴人要求被上訴人開立本票，何以只開
    具840萬元。再者，91年7月19日與上訴人之妻曾吳秀琴小結
    ，尚欠124萬元，有簽名，並同時給上訴人6張支票及現金50
    00元。嗣後除了還上訴人124萬元，另給上訴人100多萬元，
    總計300萬元。簽收資料上的字是3年前寫的，124萬元是被
    上訴人甲○○寫的，除曾吳秀琴簽名外，其餘字是被上訴人
    丙○○寫的。被上訴人於原審中所提出之簽收簿，其中明確
    記載兩造間曾就本件之債權債務關係為結算，則上訴人所為
    「虛偽結算」之主張，自非可採。依96年6月13日準備程序
    筆錄所載，上訴人訴訟代理人已自認被上訴人與上訴人間之
    債權債務為本金700萬元，利息部分並無要求，利息既無約
    定，即無就利率為月息2分半之合意等語，資為抗辯。並答
    辯聲明：(一)駁回上訴人之上訴。(二)如受不利益之判決，請准
    宣告供擔保免為假執行。
四、兩造不爭執之事實
  (一)被上訴人於87年3月2日向上訴人借款500萬元，於87年4月2
    日借得200萬元，先開立附表1所示發票日為87年4月2日之支
    票，嗣又開立附表2所示87年4月30日之支票交上訴人收執，
    承諾於87年4月30日清償700萬元，屆期未清償，承諾自該清
    償期之翌日起算利息。
  (二)被上訴人曾於95年3月自製「債務總明細表」作為債權人會
    議說明對外欠債情形使用。
五、兩造爭執要點為(一)兩造間系爭借貸有無利率之約定？若有約
    定，利率為若干？(二)被上訴人是否已經清償完畢？(三)若未清
    償完畢，上訴人得訴請給付之金額為若干？(四)上訴人得否另
    主張依票據法律關係請求被上訴人給付？茲就兩造爭點分述
    如下：
  (一)兩造間原約定有利息，其原約定之利率為月息2分半：
  1.惟按被上訴人不爭執於87年3月2日向上訴人借款500萬元，
    並開立附表1所示發票日為87年4月2日之支票，及上訴人就
    此借款匯款487萬5,000元之情，以500萬元1個月利息為12萬
    5,000元（月息百分之2.5，年息為百分之30，0000000×
    30/100÷12＝125000）。500萬元扣去1個月之利息12萬5000
    元即為487萬5000元，與上訴人匯予被上訴人之金額相符。
  2.次按一般抵押權所擔保之金額會較實際借貸之金額為高，且
    依最高限額抵押權之特性，其所擔保範圍為一定時間內所生
    之債權，故其金額與實際借款金額自會有所不同。查被上訴
    人係在附表2所示支票發票日後始為上訴人設定最高限額抵
    押權，而依被上訴人向上訴人借款700萬元加上原約定5個多
    月之利息，800萬元之金額依常情尚足以擔保上訴人之債權
    。至嗣後被上訴人簽發附表3所示之本票係在為上訴人設定
    最高限額抵押權半年後之事，自難以最高限額抵押權之金額
    為800萬元，而附表2所示本票總金額為840萬元，推論兩造
    間約定之利息為40萬元。
  3.查被上訴人於原審審理時亦自承140萬元是上訴人計算利息
    算入本金（見原審卷第53頁筆錄），故140萬元為700萬元借
    款之利息。依上訴人所述此140萬元係自87年5月計算至87年
    12月止，則依月息2分半計算，700萬元於前述期間內之利息
    為140萬元（0000000×30/100÷12×8＝0000000）。以月息
    2分半計算計算出利息為140萬元，亦屬相符。
  4.再觀諸由被上訴人不爭執為其自製之債務總明細表（見本院
    卷第56頁）第1頁第3行之內容記載：「87年借700萬，利息2
    分半，還了1100萬，股票給了50萬元金雞蛋股份有限公司股
    份（此為贈送的），私人在87年5月再借55萬，目前對方要
    求400萬可以解決」等語，更足證兩造間之借貸約定利息為
    月息2分半，即以月利率2.5％計算利息。堪認上訴人有關利
    息、利率之主張為真實可採。
  (二)被上訴人尚未清償完畢：
  1.按請求履行債務之訴，上訴人就其所主張債權發生原因之事
    實，固有舉證之責任，若被告自認此項事實而主張該債權已
    因清償而消滅，則清償之事實，應由被告負舉證之責任，有
    最高法院28年上字第1920號判例可考。本件上訴人就現金部
    分除承認自訴外人章聰明處獲償11萬元及92年6月30日由上
    訴人之妻簽收之5,000元外，其餘否認清償部分，依前揭說
    明，應由被上訴人證明已為清償之事實。
  2.查被上訴人雖主張依簽收簿（見原審卷第130頁）所載兩造
    於92年6月30日結算，被上訴人僅積欠上訴人124萬元云云，
    然為上訴人所否認，辯稱簽收簿上之簽名僅為收受交付之支
    票及現金5000元之簽收，並非承認結算之簽名，124萬元是
    被上訴人事後虛偽加註云云。
    (1)查92年6月30日簽收簿上所載「尚欠124萬元」筆跡墨色與
      上訴人之妻曾吳秀琴簽名之筆跡墨色是否相同，未經鑑定
      ，已難遽以認定；況縱然相同，上訴人配偶曾吳秀琴係前
      往被上訴人處收款，其簽名所使用之筆，係由被上訴人所
      提供，於簽完名後曾吳秀琴離去，被上訴人可以再以相同
      之筆，於事後加註，自不能單純以筆跡顏色之相同，逕推
      論吳秀琴於簽名之當時即必已有「尚欠」2字或「尚欠124
      萬元」之加註。
    (2)次查證人曾吳秀琴到庭證稱：「92年6月30日並無與甲○
      ○結算」「當時證人曾吳秀琴簽名時，簽收簿上並無註記
      【尚欠124萬】之文字」「所以簽名，是因為當天有收受
      還款」等語（見本院卷第36頁筆錄）。觀諸該簽收簿係文
      具店販售供一般廠商收款簽收之制式用格式，每1頁有6行
      ，吳秀琴之簽名排在第3行，上方另有2行，下方另有3行
      ，都僅是簽名以證明收款之用，為被上訴人所不爭執，對
      於吳秀琴所簽之第3行主張是結算，與上下行之簽名意義
      有違而不足採。而曾吳秀琴所述，與社會常情由收款者於
      收款時在付款人提出之簽收簿上簽名相符，而屬可採。雖
      證人曾吳秀琴為上訴人之妻，但依據下述，更足見其供述
      與事實相符為可信。
    (3)經查，92年6月30日「簽收簿」被上訴人甲○○、丙○○
      稱：「尚欠」2字是丙○○書寫，「124萬」則是甲○○書
      寫等語（見本院卷第36頁背面筆錄），將短短幾字分由不
      同人書寫，甲○○既識字能書寫，衡情若係經甲○○與曾
      吳秀琴結算，理應由其直接記載「尚欠124萬」之文字，
      斷無由不同之人書寫之必要。況且，依經驗法則之常情而
      言，如有會算債權債務，應有計算之過程及其計算算式，
      才能以數學計算而算出最終結果，俾作為勾稽之佐證，不
      可能毫無任何計算式就僅以被上訴人自行書寫之「尚欠12
      4萬元」逕指兩造間已有結算。
    (4)再兩造間約定月息2.5％之利率，已如前述，以124萬元乘
      以2.5％之月息為3萬1000元，但依被上訴人提出之「付給
      曾盛薰先生明細單及利息費用」表（見原審卷第71、72頁
      ），該表從「92年6月30日」起，至「94年9月16日（即被
      上訴人主張之最後1次清償日）」，此段期間約為2年又2
      個半月（約26.5月），以月息2.5％即每月3萬1000元利息
      計算，被上訴人僅需支付利息82萬1500元即足（計算式：
      31000元×26.5個=821500），若再加上尚欠124萬元本金
      ，則其本利僅是206萬1500元（0000000+821500 =0000000
      ），但依被上訴人所提出之「付給曾盛薰先生明細單及利
      息費用」表，記載被上訴人自92年6月30日起至94年9月16
      日止之期間，總計支付上訴人299萬5000元，已超過上開
      計算之206萬1500元近百萬元，何以被上訴人甘於支付299
      萬5000元之金額，顯不合理，則以此金額計算亦可證被上
      訴人所辯92年6月30日僅餘124萬元並不足採。
 　 (5)末查被上訴人曾於95年3月11日自製「債務總明細表」（
      見本院卷第56頁），觀其內容為被上訴人所製並發送予各
      債權人作為債權人會議使用，為被上訴人所不爭執，於該
      表內載明「積欠上訴人700萬及利息約定2分半尚未清償」
      等語，更證被上訴人於95年3月11日尚欠700萬元本金，及
      利率為月息2分半之利息未清償，顯然於92年6月30日未結
      算為124萬元，足證被上訴人所辯已經結算並於94年9月16
      日清償完畢為不可採。
  (三)上訴人得訴請給付之金額如下：
  1.按「約定利率，超過週年百分之20者，債權人對於超過部分
    之利息，無請求權。」「利息不得滾入原本再生利息。但
    當事人以書面約定，利息遲付逾1年後，經催告而不償還時
    ，債權人得將遲付之利息滾入原本者，依其約定。前項規定
    ，如商業上另有習慣者，不適用之。」「遲延之債務，以支
    付金錢為標的者，債權人得請求依法定利率計算之遲延利息
    。但約定利率較高者，仍從其約定利率。對於利息，無須支
    付遲延利息。前2項情形，債權人證明有其他損害者，並得
    請求賠償。」「清償人所提出之給付，應先抵充費用，次充
    利息，次充原本；其依前2條之規定抵充債務者亦同。」民
    法第205條、第207條、第233條、第323條定有明文。
  2.查被上訴人係於於87年3月2日向上訴人借款500萬元，於87
    年4月2日借得200萬元，先開立附表1所示發票日為87年4月2
    日之支票，嗣又開立附表2所示87年4月30日之支票交上訴人
    收執，承諾於87年4月30日清償700萬元，屆期未清償，被上
    訴人承諾自該清償期之翌日起算利息，為兩造所不爭執。又
    本件借貸利息固約定為月息2分半，但按最高利率不得超過
    週年百分之20，上訴人亦同意按此計算利息（見本院卷第73
    頁民事準備2狀）。依上述，上訴人僅能自87年5月1日起算
    700萬元之利息，上訴人自87年3月2日起算500萬元之利息，
    自87年4月2日起算200萬元之利息，均有誤會。以此計算自
    87年5月1日起至89年4月10日止，共710日，借貸金額700萬
    元部分之利息為272萬3288元（計算式：0000000×20%÷
    710/365= 0000000.67小數點以下4捨5入）。再依附件所示
    次序，依次按被上訴人主張已經支付的金額經上訴人不爭執
    部分，先抵充利息，再抵充原本，則上訴人尚得請求被上訴
    人給付金額為580萬8583元（至於尚未清償之利息81萬7716
    元上訴人已同意不為請求見本院卷第92頁筆錄），及自94年
    9 月17日起按年利率百分之20計算之利息。
  3.至附表4所示支票業經退票，有退票理由單可憑（見原審卷
    第93頁），且為被上訴人所不否認，是此張支票之金額亦應
    排除於清償金額之外。又附件所示被上訴人所稱曾經支付，
    經上訴人否認部分，被上訴人迄未能舉證證明確實已經支付
    ，則此部分應認為尚未為給付，並予敘明。
  (四)上訴人主張依票據法律關係請求被上訴人給付部分：按被上
    訴人雖不諱言因積欠債務而簽發附表1、附表2（含附表1之
    債權）、附表3（附表1、附表2之債權）所示之本票，但按
    上訴人依借貸之法律關係請求給付為有理由部分，上訴人另
    依票據法律關係請求給付，本院自毋庸審酌。至於上訴人依
    借貸之法律關係請求給付為無理由部分，被上訴人得以其自
    己與上訴人間所存抗辯事由為對抗，準此，此部分依票據法
    律關係請求，亦屬無據。
六、綜上所述，上訴人請求被上訴人給付655萬9,852元，及自民
    國94年9月17日起，至清償日止，按週年利率20%計算之利息
    ，於580萬8,583元及自94年9月17日起算至清償日止按週年
    利率20%計算之利息部分，為有理由，應予准許。逾此所為
    請求，為無理由，應予駁回。又，上訴人勝訴部分，兩造分
    別陳明願供擔保為准、免假執行之宣告，經核於法並無不合
    ，應分別酌定相當擔保金額准許之。至於上訴人敗訴部分，
    其假執行之聲請失所附麗，應併予駁回。原審就上開應准許
    部分，為上訴人敗訴之判決，並駁回其假執行之聲請，尚有
    未洽，上訴意旨求予廢棄改判，為有理由，爰由本院予以廢
    棄改判如主文第2項所示，並依聲請為附條件之准、免假執
    行之宣告。至於上訴人之請求不應准許部分，原審為上訴人
    敗訴之判決，並駁回其假執行之聲請，經核於法並無不合，
    上訴意旨求予廢棄改判，為無理由，應駁回其上訴。
七、本件事證已臻明確，兩造其餘攻擊防禦方法經審酌對判決之
    結果不生影響，爰不一一論列，併此敘明。
八、據上論結，本件上訴為一部有理由，一部無理由，依民事訴
    訟法第450條、第449條第1項、第79條、第85條第1項前段、
    第463條、第385條第1項前段、第390條第2項、第392條第2
    項，判決如主文。
中　　華　　民　　國　　96　　年　　11　　月　　20　　日
                    民事第十三庭
                        審判長法　官  黃嘉烈
                              法  官  高鳳仙
                              法  官  吳燁山
附表1﹕
 ┌───┬────┬────┬────┬───┬───┐
 │發票人│付 款 人│發 票 日│提 示 日│金  額│票  號│
 ├───┼────┼────┼────┼───┼───┤
 │丁○○│芎林鄉農│民國87年│民國88年│新臺幣│FA0011│
 │      │會信用部│4月2日  │1月7日  │500萬 │390號 │
 │      │        │        │        │元    │      │
 └───┴────┴────┴────┴───┴───┘
附表2﹕
 ┌───┬────┬────┬────┬───┬───┐
 │發票人│付 款 人│發 票 日│提 示 日│金  額│票  號│
 ├───┼────┼────┼────┼───┼───┤
 │金雞蛋│臺灣省合│民國87年│民國88年│新臺幣│QW0074│
 │休閒開│作金庫竹│4月30日 │1月7日  │700萬 │147號 │
 │發股份│東支庫  │        │        │元    │      │
 │有限公│　      │        │        │      │      │
 │司    │        │        │        │      │      │
 └───┴────┴────┴────┴───┴───┘
附表3﹕
 ┌───────┬────┬────┬────┬───┐
 │發     票   人│發 票 日│到 期 日│金    額│票  號│
 ├───────┼────┼────┼────┼───┤
 │丁○○、甲○○│民國88年│民國88年│新臺幣34│140483│
 │、丙○○      │2月12日 │2月13日 │0萬元   │號    │
 ├───────┼────┼────┼────┼───┤
 │同          上│無      │同    上│新臺幣50│140484│
 │              │        │        │0萬元   │號    │
 └───────┴────┴────┴────┴───┘
附表4﹕
 ┌───┬────┬────┬────┬───┬───┐
 │發票人│付 款 人│發 票 日│提 示 日│金  額│票  號│
 ├───┼────┼────┼────┼───┼───┤
 │金雞蛋│中國農民│民國93年│民國93年│新臺幣│XO0246│
 │休閒開│銀行竹東│6月30日 │6月30日 │15萬元│68號  │
 │發股份│分行    │        │        │      │      │
 │有限公│        │        │        │      │      │
 │司    │        │        │        │      │      │
 └───┴────┴────┴────┴───┴───┘
正本係照原本作成。
被上訴人如不服本判決，應於收受送達後20日內向本院提出上訴
書狀，其未表明上訴理由者，應於提出上訴後20日內向本院補提
理由書狀（均須按他造當事人之人數附繕本）上訴時應提出委任
律師或具有律師資格之人之委任狀；委任有律師資格者，另應附
具律師資格證書及釋明委任人與受任人有民事訴訟法第466條之1
第1項但書或第2項（詳附註）所定關係之釋明文書影本。
中　　華　　民　　國　　96　　年　　11　　月　　20　　日
　　　　　　　　　　　　　　　書記官  李明昇
附註：
民事訴訟法第466條之1（第1項、第2項）：
對於第二審判決上訴，上訴人應委任律師為訴訟代理人。但上訴
人或其他法定代理人具有律師資格者，不在此限。
上訴人之配偶、三親等內之血親、二親等內之姻親，或上訴人為
法人、中央或地方機關時，其所屬專任人員具有律師資格並經法
院認為適當者，亦得為第三審訴訟代理人。
